臺灣雲林地方法院刑事判決　　　　　　　 93年度訴字第696號
公　訴　人　臺灣雲林地方法院檢察署檢察官
被　　　告　丙○○
　　　　　　　　　　（現另案於臺灣雲林第二監獄執行中）
選任辯護人　簡承佑律師
　　　　　　張育誠律師
上列被告因違反毒品危害防制條例案件，經檢察官提起公訴（92
年度偵字第4290號），經本院就被告被訴販賣第貳級毒品部分裁
定駁回起訴確定後，就被告被訴販賣第壹級毒品部分判決如下：
    主  文
丙○○無罪。
    理  由
壹、公訴要旨：
一、起訴事實：
    被告丙○○於民國92年7、8月間，連續在雲林縣麥寮鄉「百
    樂超市」、「全民醫院」、新農會、電信局、蚊港等多處地
    點，販賣第一級毒品海洛因予乙○○多次。嗣為警於92年10
    月14日晚間11時30分許，在雲林縣麥寮鄉○○路52號丙○○
    住處前，查獲其身上持有第一級毒品海洛因1小包毛重1.1公
    克，並進而搜索其上址2樓之2號住處，再當場扣得第一級毒
    品海洛因毛重52.7公克、第二級毒品安非他命毛重0.5 公克
    、玻璃吸管1支、注射針筒6支、葡萄糖29包、手機1 支、現
    金新臺幣（下同）6,500元、帳冊1本、吸管6支、小湯匙4支
    、橡皮管1條、毛刷2支、小夾子1支、殘渣分裝袋50 個、分
    裝袋4大包、磅秤1個等物品（被告丙○○被訴販賣第二級毒
    品安非他命部分罪嫌，業經本院於94年5 月11日裁定駁回起
    訴確定）。
二、起訴法條：
    毒品危害防制條例第4條第1項販賣第一級毒品罪。
三、起訴證據：
  (一)被告於警詢及偵查中之供述不符常理。
  (二)證人乙○○於93年9月21日偵查中之證詞。
  (三)被告所使用之行動電話0000000000號監聽譯文。
  (四)案外人許裕峰所使用之門號0000000000號監聽譯文。
  (五)本院92年度聲搜字第383號搜索票。
  (六)海岸巡防總局中部地區巡防局搜索扣押筆錄。
  (七)收受扣押物品清單。
  (八)法務部調查局92年11月17日調科壹字第160002124 號鑑定通
    知書。
  (九)法務部調查局測謊未果通知書。
  (十)查獲現場及扣案物品之照片共12張。
  (十一)電話00-0000000號電話之申請人基本資料。
  (十二)臺灣雲林地方法院檢察署92年度聲監字第000031號、第0000
    44號通訊監察書（稿）。
  (十三)證人許裕峰於警詢及偵查中之證述。
  (十四)本院93年度訴字第161 號、臺灣高等法院臺南分院93年度上
    訴字第554號刑事判決各1份。
  (十五)扣案之第一級毒品海洛因毛重53.8公克、葡萄糖29包、手機
    1支、現金6,500元、吸管6支、小湯匙4支、橡皮管1 條、毛
    刷2支、小夾子1支、殘渣分裝袋50個、分裝袋4大 包、磅秤
    1個等物。
  (十六)憲兵司令部刑事鑑識中心94年5月23日（94）安鑑字第01032
    號鑑驗通知書。
貳、本院之判斷：
一、程序方面
  (一)起訴事實之確認：
    本件起訴書雖起訴：丙○○於自不詳時間起，迄查獲止之期
    間內，在雲林縣麥寮鄉「百樂超市」、「全民醫院」、新農
    會、電信局、蚊港等多處地點，販賣第一級毒品海洛因予乙
    ○○等不特定人之事實。惟因起訴書所載被告販賣第一級毒
    品之時間、對象及次數等重要事實並不明確，雖經公訴檢察
    官於準備程序中以94年3月4日及同年4月1日補充理由書，確
    認被告販賣第一級毒品之相關起訴事實，然公訴檢察官於94
    年6 月13日之準備程序中，復減縮被告之起訴事實為：丙○
    ○於92年7、8月間，在雲林縣麥寮鄉「百樂超市」、「全民
    醫院」、新農會、電信局、蚊港等處，販賣第一級毒品海洛
    因予乙○○多次，則依檢察一體原則，公訴檢察官上開減縮
    被告起訴之犯罪事實自有效力。本院亦應依檢察官最後確認
    之起訴事實審理，先予敘明。
  (二)證據能力之有無：
    1.證人乙○○於93年9月21日偵查中證述之證據能力？
    (1)辯護人於準備程序中雖指稱證人乙○○於93年9 月21日檢
      察官偵訊時，檢察官並未依刑事訴訟法第181條、第186條
      第2 項告以證人恐因陳述致自己受刑事追訴或處罰，得拒
      絕證言，因認該證人乙○○於偵查中之證述並無證據能力
      云云。
    (2)惟國家追訴機關在取證過程當中，若有違反程序法規時，
      在何等條件之下會有證據使用禁止之效果？關於此問題，
      或主張權利領域理論，視被告之權利領域是否受到重要的
      影響；或主張規範保護目的理論，視該項被違反之法規之
      規範目的何在，及使用該證據是否會終局損害或加深、擴
      大損害該規範目的；或主張權衡理論，須個案衡量，兼顧
      比例原則，權衡國家訴追利益和個人權利保護之必要性。
      （以上理論參照學者林鈺雄所著刑事訴訟法上冊，2000年
      初版二刷第431頁以下論述）。
    (3)檢察官於偵訊證人乙○○之程序，雖有違反上開規定，然
      刑事訴訟法第181 條規定之法理基礎，在於不自證己罪之
      原則，即任何人皆無義務以積極作為來協助對己之刑事追
      訴，國家亦不得強制任何人積極自證己罪，刑事訴訟法第
      95條關於緘默權告知之規定，亦屬不自證己罪之核心內涵
      之一，而刑事訴訟法第181 條規範之目的係專為保護證人
      所設，目的在避免證人因自己之證詞開啟國家對之追訴或
      處罰。是依權利領域理論或規範保護目的理論，該刑事訴
      訟法第181 條之規定既非為被告之利益而設，使用該違反
      程序取得之證人證述，亦不致於使違反不自證己罪之規範
      目的所發生之損害加深或擴大。
    (4)又按除法律另有規定外，實施刑事訴訟程序之公務員因違
      背法定程序取得之證據，其有無證據能力之認定，應審酌
      人權保障及公共利益之均衡維護，刑事訴訟法第158條之4
      定有明文。此法條係於92年2月6日新修正公布施行，可見
      我國對於偵查人員違反訴訟程序所取得之證據，是否有證
      據使用禁止之效果係採權衡理論。而依該法條之立法理由
      ，可知違背法定程序取得證據之情形，該證據是否有證據
      能力，法官應於個案權衡斟酌：違背法定程序之情節；
      違背法定程序時之主觀意圖；侵害犯罪嫌疑人或被告
      權益之種類及輕重；犯罪所生之危險或實害；禁止使
      用證據對於預防將來違法取得證據之效果；偵審人員如
      依法定程序有無發現該證據之必然性；證據取得之違法
      對被告訴訟上防禦不利益之程度等各種情形，以為判斷標
      準。本件檢察官於偵查中雖未告知證人乙○○得拒絕證言
      ，但其違背法定程序之情節並非重大；且檢察官偵訊證人
      乙○○之目的，在於查明被告是否有販賣毒品予乙○○，
      並非偵查證人乙○○本身有無施用或持有毒品之犯罪，因
      若欲偵查乙○○是否有施用毒品情形，透過採驗尿液即可
      ，是檢察官漏未告知證人乙○○得拒絕證言，應非故意為
      之；又檢察官引用證人乙○○於偵查中之證述，對於被告
      之人權並無任何侵害可言；復參酌檢察官引用乙○○之偵
      查中證述係用以證明被告涉有販賣毒品之犯行，而販賣毒
      品罪係屬重大犯罪，危害社會法益既深且鉅，於維護重大
      公共利益，亦應肯認該乙○○於偵查中證述之證據能力。
      故綜上，本院認不論依權利領域理論、規範保護目的理論
      或權衡理論，均應肯定證人乙○○於偵查中之證述，應具
      有證據能力。
    2.海岸巡防局人員搜索扣押筆錄之證據能力？
    (1)檢察官提出之海岸巡防局人員所製作之搜索扣押筆錄，係
      司法警察機關於執行搜索扣押時所製作之紀錄，固屬審判
      外之書面陳述，依刑事訴訟法第159條第1項規定，屬於傳
      聞證據。惟製作搜索扣押筆錄之人係司法警察，具有公務
      員之身分，其本於刑事訴訟法第132條之1及第139條第1項
      法定職務製作證明文書，製作又係當場為之，扣押收據並
      交付與所有人、持有人或保管人1 份，如有錯誤可請求更
      正，除顯有不可信之情況外，其真實之保障極高，依刑事
      訴訟法第159 條之4 第1 款之規定，得為證據（參照臺灣
      高等法院92年8 月1 日刑事訴訟新制法律問題研討會第17
      號法律問題決議及王兆鵬等人所著「傳聞法則理論與實踐
      」第226 頁）。
    (2)辯護人於準備程序中雖指稱本件司法警察搜索被告住處之
      程序有違刑事訴訟法第146條第1項之規定云云。然依本件
      搜索扣押筆錄之記載，形式上被告已於同意執行搜索欄下
      簽名並按捺指印，且執行搜索之司法警察於該筆錄上亦記
      載「於住宅外將許嫌以持有毒品現行犯逮捕，許宅內尚有
      許妻及其他家人，家中證物有遭湮滅之虞，情況急迫，因
      此帶著許嫌實施夜間搜索」，有該搜索扣押筆錄在卷可參
      。則本件司法警察執行夜間搜索，一方面可認已獲被告之
      住居人同意，另一方面因司法警察已鎖定搜索被告住處，
      先於戶外查獲被告，依當時情狀，其屋內之相關證據確有
      可能遭其共犯或同居人所湮滅之虞，故亦可認當時確有急
      迫之情形，是本件司法警察之夜間搜索，尚難認有違反法
      律程序。則因本件搜索所扣得之相關毒品等證物，自應具
      有證據能力。
    3.檢察官所提出監聽譯文之證據能力？
    (1)檢察官固提出記載行動電話0000000000號及0000000000號
      之監聽譯文各1 份，惟該監聽譯文均係屬審判外之書面陳
      述，依刑事訴訟法第159條第1項規定，亦屬於傳聞證據。
      而依該譯文記載內容觀之，並無法得知該譯文係由何人或
      何機關所製作，檢察官亦未提出相關之電話通聯紀錄佐證
      ，是否確有各該電話通聯，並非無疑；且監聽譯文多屬司
      法警察將所監聽之內容概要記載，亦屬二手證據資料，並
      不精確，難以盡信；況行動電話之通話人，未必皆為該行
      動電話之所有人，因行動電話所有人可能將電話借予他人
      使用，是亦難以該行動電話0000000000之所有人為被告即
      逕認該0000000000號電話之通話內容均為被告所為。故檢
      察官所提出之該監聽譯文亦難認符合刑事訴訟法第159條
      之1至第159條之4傳聞證據之例外規定情形。
    (2)又檢察官於94年6月13日最後準備程序中僅引用000000000
      0號電話於10月2日與00-0000000號電話之通聯譯文內容，
      而辯護人就此部分證據之證據能力並不爭執（見本院卷(一)
      第84頁），則依刑事訴訟法第159條之5第1 項之規定，可
      認此部分之通聯譯文應例外具有證據能力。至於其他部分
      監聽譯文，被告及辯護人均爭執其真實性，並不同意引用
      ，則難認具有證據能力。
二、實體方面：
  (一)按犯罪事實應依證據認定之，無證據不得認定犯罪事實；又
    不能證明被告犯罪者，應諭知無罪之判決，刑事訴訟法第15
    4條第2項、第301條第1項分別定有明文。而認定犯罪事實所
    憑之證據，雖不以直接證據為限，間接證據亦包括在內，然
    無論直接或間接證據，其為訴訟上之證明，須於通常一般之
    人均不致有所懷疑，而得確信其為真實之程度者，始得據為
    有罪之認定，倘其證明尚未達到此一程度，而有合理之懷疑
    存在，致使無從形成有罪之確信，根據罪疑唯輕、罪疑為有
    利被告之原則，即不得遽為不利被告之認定，最高法院76年
    臺上字第4986號著有判例可參。次按刑事訴訟法第161條已
    於91年2月8日修正公布，其第1項規定：檢察官就被告犯罪
    事實，應負舉證責任，並指出證明之方法。因此，檢察官對
    於起訴之犯罪事實，應負提出證據及說服之實質舉證責任。
    倘其所提出之證據，不足為被告有罪之積極證明，或其指出
    證明之方法，無從說服法院以形成被告有罪之心證，基於無
    罪推定之原則，自應為被告無罪判決之諭知，最高法院92年
    臺上字第128號亦著有判例可參。
  (二)訊之被告固坦承其於92年10月14日晚間11時30分許，為警在
    雲林縣麥寮鄉○○路52號住處前，查獲其身上持有第一級毒
    品海洛因1小包毛重1.1公克，並進而搜索其上址2樓之2號住
    處，再當場扣得第一級毒品海洛因毛重52.7公克、第二級毒
    品安非他命毛重0.5公克、玻璃吸管1支、注射針筒6支、葡
    萄糖29包、手機1支、現金6,500元、帳冊1本、吸管6支、小
    湯匙4支、橡皮管1條、毛刷2支、小夾子1支、殘渣分裝袋50
    個、分裝袋4大包、磅秤1個等物品之事實，惟堅決否認有公
    訴人所指之販賣第一級毒品海洛因犯行，辯稱：我並沒有販
    賣毒品海洛因給乙○○，所查獲之毒品海洛因只是要供自己
    施用的等語。
  (三)經查：
    1.證人乙○○於93年9 月21日偵查中固證述：我曾於92年7
      、8月間，用00-0000000號電話打給二齒的0000000000號
      電話，也有跟「二齒」丙○○買過毒品，是在92年7、8月
      間，每次購買1,000元，約1、2個月購買1 次海洛因，我
      用00-0000000電話打給二齒的0000000000號電話，有說「
      要補槍機、換冷氣、等二十號再算」，「補槍機」是俗稱
      補子彈，表示毒癮發作的意思；「換冷氣」表示毒癮發作
      會冷，「二十號再算」是之前我有跟他買毒品沒有給他錢
      ，約定當月的二十日要一次還清，「全民那邊等你」是約
      在全民醫院交易毒品，「百樂」是麥寮的百樂超市，我也
      曾經跟「二齒」約在那裡交易毒品云云，有證述曾向被告
      購買過毒品海洛因之情。然其於本院審理時則證稱：我家
      電話是0000000 ，是我四哥姚坤松申請的，我都叫丙○○
      「二齒」（臺語），小時候在村莊裡工作認識的，認識10
      多年了，我有向別人買過毒品，但是沒有向被告買過毒品
      ，只有找過被告一起出錢買第一級毒品，如果我想吸毒，
      就會打電話給他，說我現在有1,000元，問他要不要也出
      1,000元，一起去買，買回來公家分，我再拿錢去，他才
      載我去買回來公家分，被告曾帶我去過買毒品的地方，但
      那個地方我已經沒有印象了，電話中向被告說補槍枝，是
      藥癮發作時的說法，我也曾於電話中和被告約在「全民」
      見面，一起去買藥仔，我曾經說要向他買，他說你就知道
      我沒有在賣，是要向我買什麼，「全民」那次我身上剛好
      沒有錢，我打電話叫他來，我說：你如果有藥的話，先拿
      1,000元的份出來給我注射，我1,000元再補給你，或是公
      家買的時候，我再補給你，就是先向他拿藥來用而已，打
      電話給「二齒」說20號再算，是說先拿藥給我，20號去買
      的時候，他的份較多，我的份較少，那次被告雖有與我碰
      面，但並沒有拿海洛因給我等語，已推翻其先前於偵查中
      證述曾向被告購買毒品海洛因之情形，改稱係與被告共同
      出資購買毒品海洛因，或毒癮發作，向被告調借毒品海洛
      因，並未曾向被告購買過毒品海洛因。
    2.證人乙○○於92年10月2日凌晨3時55分9 秒許，固曾以05
      -0000000號電話撥打被告所持用之0000000000號電話相互
      通聯，惟依該通話之譯文內容：「Ｂ：補槍機呢。Ａ：補
      槍機，我也沒辦法，換冷氣。Ｂ：再怎麼換也沒車，我一
      直沒車，你發動一下，全民（台）。Ａ：20號才算啦，沒
      辦法啦。」觀之，並無法認定證人乙○○確有向被告購買
      毒品海洛因之行為。是證人乙○○上開於本院審理中所為
      之證述，亦非不可採。況被告並不確定該通話是否其本身
      所為（見本院94年11月7 日審判筆錄），而檢察官亦未舉
      證證明該通話之一方確為被告所為無誤，故尚難僅憑該次
      通話譯文即認被告確有販賣毒品海洛因予證人乙○○之犯
      行。
    3.又本件於92年10月14日晚間11時30分許，在被告身上及其
      住處固查獲第一級毒品海洛因共10包及葡萄糖29包、殘渣
      分裝袋50個，分裝袋4大包、磅秤1個等物，有行政院海岸
      巡防署雲林機動查緝隊扣押物品目錄表、法務部調查局92
      年11月17日調科壹字第160002124 號鑑定通知書及查獲照
      片等在卷可參。惟該葡萄糖為白色結晶物，並未開封，係
      一般家庭日常可見之物品，而磅秤及分裝袋亦為一般吸食
      毒品之人所常見，又被告施用毒品海洛因之量，約每2、3
      日注射血管1次，有本院93年度訴字第161號及臺灣高等法
      院臺南分院93年度上訴字第554 號被告施用毒品之刑事判
      決在卷可憑，足見被告毒癮不輕，平日施用毒品海洛因之
      數量不少，尚難僅憑被告持有之毒品海洛因較多，即認被
      告有販賣第一級毒品海洛因之犯行。
  (四)綜上所述，本件依公訴人提出之證據，尚不足以認定被告確
    有販賣第一級毒品海洛因予證人乙○○之行為。是被告與辯
    護人所為無罪之答辯，應可採信。依上開(一)之法條及判例意
    旨，自應為被告無罪之諭知。
、本件證人乙○○於偵查中經檢察官命具結後受訊問，於本院
    審理時亦經具結後受詰問，惟其前後證述並不一致，是否涉
    犯偽證罪嫌，宜由檢察官依法處理，併予敘明。
肆、適用之法條：刑事訴訟法第301條第1項。
本案經檢察官李文潔、甲○○到庭執行職務。
中　　華　　民　　國　　94　　年　　11　　月　　21　　日
                  刑事第三庭  審判長  法  官  劉  國  賓
                                      法  官  廖  淑  華
                                      法  官  廖  國  勝
以上正本證明與原本無異。
如不服本判決，應於判決送達後10日內，向本院提出上訴狀。
                                      書記官  譚  系  媛
中　　華　　民　　國　　94　　年　　11　　月　　21　　日
